【裁判字號】    98,審交易,293
【裁判日期】    980831
【裁判案由】    業務過失傷害
【裁判全文】
臺灣高雄地方法院刑事判決           98年度審交易字第293號
公  訴  人  臺灣高雄地方法院檢察署檢察官
被      告  甲○○
上列被告因業務過失傷害案件，經檢察官提起公訴（97年度偵續
字第316 號），本院判決如下：
    主  文
甲○○無罪。
    事  實
壹、公訴意旨略以：緣被告甲○○係計程車司機，為從事業務之
    人。於民國96年11月8 日14時15分許，駕駛車牌號碼223-NQ
    號營業用小客車（以下稱前開小客車），沿高雄縣鳳山市○
    ○路由東往西方向行駛，行經該路段與新富路交岔口欲左轉
    沿新富路往南行駛之際，本應注意車前狀況及車輛行駛至交
    岔路口中心處左轉時須至交岔路口中心處左轉，以避免發生
    撞擊之危險，且依當時情形亦無不能注意之情事，竟疏未注
    意而貿然左轉，適有乙○○（以下稱告訴人）騎乘車牌號碼
    LDZ-236 號重型機車（以下稱前開機車）沿新富路由南往北
    方向行駛至上開路口超越停止線停等紅燈，遂遭被告駕駛前
    開小客車於轉彎時因左照後鏡擦撞告訴人前開機車左手把，
    使告訴人跌倒並受有腰椎挫傷之傷害。為此因認被告涉有刑
    法第284 條第2 項業務過失傷害罪云云。
貳、按犯罪事實應依證據認定之，無證據不得推定其犯罪事實。
    又不能證明被告犯罪者，應諭知無罪之判決，刑事訴訟法第
    154 條第2 項、第301 條第1 項分別定有明文。所謂證據，
    係指足以認定被告確有犯罪行為之積極證據而言，該項證據
    自須適合於被告犯罪事實之認定，始得採為斷罪資料。苟積
    極證據不足為不利於被告事實之認定時，即應為有利於被告
    之認定，更不必有何有利之證據，最高法院29年上字第3105
    號、30年上字第816 號亦分別著有判例可資參照。
參、檢察官因認被告涉犯前開業務過失傷害罪嫌，無非係以告訴
    人指訴確有遭被告駕車撞擊前開機車左手把而倒地受傷之情
    ，並提出診斷證明書為憑；且依肇事後案發現場車輛相對位
    置及車損部位觀之，亦堪認定被告確有未注意車前狀況與違
    反車輛行駛至交岔路口中心處左轉時須至交岔路口中心處左
    轉之注意義務等為其論據。然訊之被告固坦承確有在上揭時
    、地與告訴人發生擦撞之事實，惟矢口否認有何業務過失傷
    害犯行，辯稱：本件交通事故係因告訴人逆向行駛所致、伊
    並沒有過失云云。
肆、經查：
  一、本件關於證據能力之意見：
    (一)按證人、鑑定人依法應具結而未具結者，其證言或鑑定意
      見，不得作為證據，刑事訴訟法第158 條之3 定有明文。
      同法第159 條之1 第2 項雖規定，被告以外之人於偵查中
      向檢察官所為之陳述，除顯有不可信之情況者外，得為證
      據。惟該被告以外之人（含共同被告、共犯、被害人、證
      人等），於偵查中向檢察官所為之陳述，性質上仍屬傳聞
      證據（審判外之陳述），然因檢察官依法有訊問被告、證
      人及鑑定人之權，證人、鑑定人且須「具結」，而檢察官
      向被告以外之人所取得之陳述，原則上均能遵守法律規定
      ，不致違法取供，其可信性極高，為兼顧理論與實務，因
      而規定除顯有不可信之情況者外，得為證據（參考刑事訴
      訟法第159 條之1 立法理由）。從而被告以外之人於偵查
      中向檢察官所為之陳述，仍應依法具結，始有證據能力（
      最高法院94年度台上字第913 號判決意旨參照）。查告訴
      人乙○○前於偵查中雖經檢察官予以訊問且就被告前揭犯
      罪事實而為陳述，然因其是時並未由檢察官依法命其具結
      後再為證述，參以前揭說明，告訴人乙○○於偵查中所為
      陳述均因未依法具結而不具證據能力。
    (二)又告訴人於本件案發後乃由高雄縣政府警察局交通警察隊
      詢問案發狀況並據以製作筆錄；此外，卷附道路交通事故
      調查報告表、道路交通事故現場圖、台灣省高屏澎區車輛
      行車事故鑑定委員會鑑定意見書、台灣省車輛行車事故鑑
      定委員會函、健和診所診斷證明書、阮綜合醫院診斷證明
      書暨函覆本院之書面意見等證據方法，依法固屬各該員警
      、鑑定人與醫師等根據渠等親自見聞之事實或本於專門知
      識經驗所為之審判外陳述，性質上屬於傳聞證據，且無刑
      事訴訟法第159 條之1 至之4 明定之例外情形，依法原不
      具證據能力。然參以此等陳述既經檢察官與被告均明知其
      有第159 條第1 項不得為證據之情形，猶未於言詞辯論終
      結前聲明異議，本院復審酌該等陳述作成之外部情況並無
      不當，揆諸刑事訴訟法第159 條之5 規定，本院自得逕以
      前開證據方法採為認定事實之依據。
  二、查被告平素以擔任計程車司機為業，於96年11月8 日14時
      15分許駕駛前開小客車沿高雄縣鳳山市○○路由東往西方
      向行駛，行經該路段與新富路交岔口欲左轉沿新富路往南
      行駛之際，因前開小客車左照後鏡擦撞告訴人所騎乘前開
      機車左手把而發生交通事故一節，業經告訴人於警詢中指
      證綦詳，並有案發現場暨車損照片10幀、道路交通事故調
      查報告表2 份及道路交通事故現場圖1 紙在卷可稽，復據
      被告於本院審理中坦認上情不諱，足徵其此部分自白核與
      事實相符，堪予採信。又告訴人於案發當日乃前往健和診
      所就診，診斷結果認其受有腰椎挫傷之傷害；其後告訴人
      再分別於96年11月15日、97年2 月23日前往阮綜合醫院門
      診，診斷結果亦認其有下背扭挫傷、第一腰椎壓迫性骨折
      後遺症等症狀；另告訴人於本件案發前即88年9 月13日起
      至同年10月2 日止，因第二腰椎骨折、背痛前往阮綜合醫
      院進行腰椎手術治療，爾後更陸續因背部疼痛而前往該院
      門診治療多次等情事，亦有卷附健和診所診斷證明書1 份
      暨該所98年7 月14日健（醫）字第98071401號函附電腦病
      歷記錄，阮綜合醫院診斷證明書2 紙、該院98年6 月20日
      阮醫教字第098000397 號函附病歷及同年8 月4 日阮醫教
      字第0980000397號函各1 件可資憑證，故此部分事實亦堪
      採認。
  三、又被告雖堅詞否認有何過失，然茲就卷附案發現場暨車損
      照片與道路交通事故現場圖所載內容，及被告於審理中乃
      自承道路交通事故現場圖中所示A 車行向確係其是時行車
      路徑無誤等情交參以觀，前開機車倒地位置既係位於行人
      穿越道上，顯已逾越該路口新富路由南往北方向所設車輛
      停止線；又衡諸常情，倘告訴人果係騎乘前開機車於前駛
      過程中與前開小客車左側車身發生擦撞，基於一般力學之
      慣性原理，該機車前端或左側車身理應順勢前行而撞擊前
      開小客車左側車身，然觀乎被告所駕駛前開小客車除左後
      視鏡因發生擦撞而內縮折入外，其餘車身部位均無任何擦
      撞痕跡，顯見本件交通事故當係告訴人騎乘前開機車逾越
      車輛停止線而停車等待紅燈之際，遭被告駕駛前開小客車
      於左轉時加以擦撞所肇致者無訛。次按，汽車行駛時，駕
      駛人應注意車前狀況，並隨時採取必要之安全措施，道路
      交通安全規則第94條第3 項定有明文。依上開道路交通事
      故調查報告表所示，案發時地天候晴朗、日間自然光線、
      市區○○道路乾燥無缺陷、無障礙物且視距良好，並無不
      能注意之情形，惟被告猶於駕車轉彎之際不慎以前開小客
      車左側後視鏡擦撞告訴人前開機車左手把，洵堪推認其是
      時確有未及注意車前狀況之過失甚明，此節亦據台灣省車
      輛行車事故鑑定委員會98年3 月3 日覆議字第0986200712
      號函同此認定，至卷附台灣省高屏澎區車輛行車事故鑑定
      委員會97年4 月18日高屏澎鑑字第970176號函附鑑定意見
      書未見及此而遽為被告就本件事故並無肇事因素之結論，
      容與事實有悖，自不得採為有利於被告之認定。是本件交
      通事故雖因告訴人越線停車而同為肇事因素，要仍無解於
      被告前揭過失之責。至公訴意旨雖認被告另有違反道路交
      通安全規則第102 條第6 款所定未駛至交岔路口中心處而
      遽行左轉之過失云云，本院審諸該款規定乃係針對汽車轉
      彎時、為避免駕駛人搶先左轉造成同向或對向車輛之往來
      危險，遂以此明定路權規範，惟告訴人於案發之際乃係沿
      新富路由南往北方向行駛，要與被告所行駛凱旋路由西往
      東方向或對向（即由東往西方向）迥異，實與上述規範內
      涵究有未合，尚不得遽以此等過失責任相繩於被告。
  四、然查，告訴人之告訴係以使被告受刑事訴追為目的，難免
      故予誇大，是其指訴是否與事實相符，仍應調查其他證據
      以資審認。又按刑法上之過失，其過失行為與結果間，在
      客觀上有相當因果關係始得成立，所謂相當因果關係，即
      以所生之結果觀察，認為確因某項因素而惹起，又從因素
      觀察，認為足以發生此項結果，始克成立。查本件固據告
      訴人迭稱其係因遭被告駕車擦撞而受有腰椎挫傷之傷害云
      云，然承前所述，告訴人前於88年9 月13日起至同年10月
      2 日止乃因第二腰椎骨折、背痛等病症而前往阮綜合醫院
      進行腰椎手術治療，其後更陸續因背部疼痛而前往該院門
      診治療多次，足見告訴人於案發前其腰椎、腰背等處業已
      罹有嚴重痼疾，故其是否果因本件交通事故遭受撞擊而受
      有腰椎挫傷一節，容非無疑。是本院審酌告訴人於案發前
      、後均曾前往阮綜合醫院就診，遂依職權針對告訴人先後
      所受傷勢部位是否同一，以及是否足資判斷其果係遭受外
      力撞擊而再次受傷或使原本傷勢更為嚴重等節函詢阮綜合
      醫院，復據該院以前揭98年8 月4 日阮醫教字第09800003
      97號函覆意見詳謂：告訴人於案發後即96年11月15日因下
      背痛前往該院治療，其疼痛部位與之前手術部位均為下背
      部，是否因外力撞擊再次受傷或較先前所受傷勢更為嚴重
      ，並無法明確判斷等語綦詳。從而客觀上既無積極事證可
      資推認告訴人所受腰椎挫傷之傷害確係被告駕車撞擊所獨
      立造成、抑或使其原本傷勢更為加重，再佐以卷附前開診
      斷證明書俱未載明告訴人另受有其他傷害，揆諸前揭說明
      ，縱令被告就本案確有未及注意車前狀況之過失，仍未可
      率爾逕以業務過失傷害罪論擬。
伍、末按，被告於刑事訴訟程序中本應受無罪之推定，刑事訴訟
    法第161 條第1 項規定：又檢察官就被告犯罪事實應負舉證
    責任，並指出證明之方法。因此檢察官對於起訴之犯罪事實
    ，應負提出證據及說服之實質舉證責任，藉以為被告有罪之
    積極證明，或其指出證明之方法，說服法院以形成被告有罪
    之心證。綜上所述，公訴人前揭所述犯罪事實及所憑證據尚
    難證明被告果有本件業務過失傷害之犯罪事實，縱令其所辯
    之詞無從概予採信，然其間既有合理懷疑存在，無法達到確
    信其為真實之程度，依法當不得遽為不利於被告之認定。此
    外復查無其他積極證據足供證明被告確有公訴人所指犯行，
    揆諸上開判例意旨及說明，即應為被告無罪之諭知。
據上論斷，應依刑事訴訟法第301 條第1項，判決如主文。
中    華    民    國    98    年    8     月    31    日
                  交通法庭  法   官     陳明呈
以上正本證明與原本無異。
如不服本判決應於收受送達後10日內向本院提出上訴書狀，並應
敘述具體理由；如未敘述上訴理由者，應於上訴期間屆滿後20日
內向本院補提理由書（均須按他造當事人之人數附繕本）「切勿
逕送上級法院」。
中    華    民    國    98    年    8     月    31    日
                            書記官      張琇晴


司法院資訊處製作；財團法人民間司法改革基金會備份。
